【裁判字號】    99,消債更,115
【裁判日期】    990615
【裁判案由】    更生事件
【裁判全文】
臺灣板橋地方法院民事裁定           99年度消債更字第115號
聲  請  人
即  債務人  甲○○
上列當事人因消費者債務清理事件，聲請更生，本院裁定如下：
  主  文
聲請駁回。
聲請費用由聲請人負擔。
  理  由
一、按債務人與金融機構協商成立者，不得聲請更生或清算，但
    因不可歸責於己之事由，致履行顯有重大困難者，不在此限
    ，消費者債務清理條例（下稱消債條例）第151 條第5 項定
    有明文。依其立法理由可知，債務清償方案成立後，應由債
    務人按其條件履行，需於其後發生情事變更，在清償期間收
    入或收益不如預期，致該方案履行困難甚或履行不能，因不
    可歸責於己，始能聲請更生或清算。且此項規定旨在避免債
    務人任意毀諾已成立之協商，濫用更生或清算之裁判上債務
    清理程序，蓋以債務清償方案係經當事人行使程序選擇權所
    為之債務清理契約，債務人應受該成立之協定所拘束。次按
    聲請更生或清算不合程序或不備其他要件者，法院應以裁定
    駁回之，但其情形可以補正者，法院應定期間先命補正，復
    為消債條例第8 條所明定。
二、本件聲請意旨略以：其積欠金融機構債務共新臺幣（下同）
    998,503 元，消債條例施行後，曾於民國98年1 月間，以書
    面向最大債權金融機構中國信託商業銀行股份有限公司申請
    前置協商成立，雙方約定自98 年1月起，每月繳納6,000 元
    至清償完畢為止，聲請人原任職於爭鮮股份有限公司，每月
    薪資約32,478元，因罹患憂鬱症因此於98年8 月離職，自98
    年9 月至今任職於金潔檳榔店，每月薪資收入僅25,000元，
    而聲請人為單親家庭，有2 個小孩需要撫養，壓力沉重，因
    此於99年4 月毀諾，是聲請人確有不可歸責於己之事由致履
    行協商債務顯有重大困難，且聲請人無擔保或無優先權之債
    務總額未逾1,200 萬元，復未經法院裁定開始清算程序或宣
    告破產，爰依法向法院聲請更生等語。
三、查本件聲請人於消費者債務清理條例施行後，曾與最大債權
    金融機構中國信託商業銀行股份有限公司成立前置協商，雙
    方約定自98年1 月起，分178 期，利率0.00% ，每月以6,00
    0 元繳納至清償完畢為止，有聲請人提出之前置協商機制協
    議書、前置協商無擔保債務還款分配表在卷可稽（見本院卷
    第123 頁至第124 頁），並有中國信託商業銀行股份有限公
    司之陳報狀及所檢附之前置協商紀錄附卷可憑（見本院卷第
    60頁至第64頁）。是聲請人向本院聲請更生，應審究其於99
    年4 月間毀諾是否有「不可歸責於己之事由致履行顯有重大
    困難」之情事發生。經查：
  (一)聲請人主張其為單親家庭，尚有2 名子女需其獨自扶養云云
    ，固據其提出財產及收入狀況說明書、戶籍謄本、士林地方
    法院90年度婚字第11號民事判決為證（見本院卷第7 頁至第
    9 頁、第17頁至第18頁、第73頁至第84頁），惟按父母對於
    未成年子女之扶養義務，不因結婚經撤銷或離婚而受影響；
    次按非婚生子女經生父認領者，視為婚生子女，民法第1116
    條之2 、第1065條第1 項前段分別定有明文，本件聲請人與
    其前配偶白文祥業經上開判決離婚確定，此有上開判決及戶
    籍謄本在卷可憑，惟聲請人之前配偶白文祥既為白○○之父
    ，揆諸上開民法第1116條之2 之規定，其對未成年子女白○
    ○之扶養義務不因離婚而受影響，自應與聲請人共同分擔扶
    養其未成年子女白○○之義務；另聲請人之未成年子女唐○
    ○於92年3 月27日已由其生父鄭緯鋒認領，此觀前揭戶籍謄
    本即明（見本院卷第18頁），則揆諸前揭民法第1065條第1
    項前段之規定，聲請人之未成年子女唐○○之生父鄭緯鋒亦
    應與聲請人共同分擔扶養義務，基此，足認聲請人此部分主
    張，顯非可採。
  (二)聲請人復主張其原任職於爭鮮股份有限公司，每月薪資收入
    約3 萬餘元，因罹患憂鬱症致影響工作，是於98年8 月自所
    任職之爭鮮股份有限公司離職，98年9 月起至今任職於金潔
    檳榔店，每月薪資僅25,000元，扣除每月個人生活必要費用
    及扶養費用後，已無力負擔協商費用，是有不可歸責於己之
    事由致履行顯有重大困難云云，固據其提出汐止國泰綜合醫
    院診斷證明書、財政部臺北市國稅局95至97年度綜合所得稅
    各類所得資料清單、勞工保險被保險人投保資料表、存摺影
    本、爭鮮股份有限公司離職證明書、金潔檳榔攤收入證明為
    證（見本院卷第13頁至第14頁、第16頁、第29頁、第88頁、
    第93頁、第100 頁），惟查，聲請人毀諾當時（即99年4 月
    ）之工作收入加計中低收入兒童少年生活扶補助費應為26,4
    00元（計算式：25,000＋1,400=26,400），此有聲請人之金
    潔檳榔攤薪資證明、臺北縣萬里鄉公所北縣萬民字第099000
    1471號函、聲請人之存摺影本在卷可稽（見本院卷第92頁、
    第100 頁、第111 頁至第114 頁），扣除每月協商金額6,00
    0 元，再扣除聲請人每月陳報之個人生活必要費用13,500元
    （計算式：租金6,000 元＋三餐伙食費4,500 元＋交通費用
    1,000 元＋預備金2,000 元=13,500 元），此有聲請人之財
    產及收入狀況說明書、99年5 月14日陳報狀在卷可稽（見本
    院卷第8 頁至第9 頁、第72頁），又因聲請人應與鄭緯鋒、
    前配偶白文祥共同負擔扶養義務已如前述，是再扣除聲請人
    每月支出之扶養費用5,000 元後【計算式：（5,000 ＋5,00
    0 ）÷2 人=5,000】，其每月仍猶有1,900 元可資運用（計
    算式：26,400-6,000-13,500-5,000=1,900 ），況聲請人於
    99年4 月毀諾後，每月仍有餘力持續繳納非屬生活必要之保
    險費用684 元，此有聲請人提出之郵政十五年期滿小太陽兒
    童儲蓄壽險保險單、前揭陳報狀附卷足徵（見本院卷第71頁
    、第97頁），足認聲請人縱因罹患憂鬱症而自爭鮮股份有限
    公司離職致收入減少而有不可歸責於己之事由，惟並未因此
    使履行協商債務有重大困難，是其主張其因憂鬱症離職致收
    入減少而有不可歸責事由致履行協商債務有重大困難云云，
    並非可採。
四、綜上所述，聲請人所提事證，無從認定其於99年4 月間毀諾
    有不可歸責於己之事由致履行顯有重大困難之情事發生，其
    聲請更生，自無從准許，爰裁定如主文。
五、至於聲請人所預納之郵務送達費1,700 元，則待本件更生聲
    請事件確定後，如尚有剩餘郵資餘額，再予檢還聲請人，附
    此敘明。
中    華    民    國    99    年    6     月    15    日
                  民事第一庭  法  官  高文淵
上為正本係照原本作成
如不服本裁定，應於裁定送達後10日內，以書狀向本院提出抗告
，並繳納抗告費新臺幣1,000元
中    華    民    國    99    年    6     月    15    日
                              書記官  黃瀅螢

司法院資訊處製作；財團法人民間司法改革基金會備份。
